【裁判字號】    97,判,225
【裁判日期】    970403
【裁判案由】    商標評定
【裁判全文】
最  高  行  政  法  院  判  決
                                     97年度判字第00225號
上  訴  人  昶信冷凍空調工程有限公司
代  表  人  甲○○
訴訟代理人  涂惠民  律師
被 上訴 人  經濟部
代  表  人  乙○○
參  加  人  優耐實業有限公司
代  表  人  丙○○
上列當事人間商標評定事件，上訴人對於中華民國95年3月9日臺
北高等行政法院94年度訴字第350號判決，提起上訴，本院判決
如下：
    主  文
上訴駁回。
上訴審訴訟費用由上訴人負擔。
    理  由
一、上訴人於民國91年7月12日以「泓亞龍難燃級PER非鹵素」商
    標，作為其註冊第530529號「泓亞龍HORNG YEALON」商標之
    聯合商標，指定使用於當時商標法施行細則第49條所定商品
    及服務分類表第17類之「石棉管、石棉瓦、石棉浪板、石棉
    地磚、隔熱板、斷熱板、隔熱片、隔音板、吸音板、防音片
    、冷凍工程用防潮熱板、石棉、甘蔗板」商品，並於申請書
    聲明就其商標圖樣上之文字「難燃級PER非鹵素」不在專用
    之內，向原處分機關經濟部智慧財產局申請註冊，經其審查
    ，准列為註冊第0000000號商標，專用期限自92年8月16日起
    至100年7月31日止（依92年11月28日施行商標法第第86條第
    1項規定：自該修正施行之日起已註冊之聯合商標視為獨立
    商標；以下稱系爭商標，如附圖1所示）。參加人於92年10
    月13日以系爭商標有違註冊時商標法第37條第12及第14款之
    規定，對之申請評定，嗣商標法於92年11月28日修正公布施
    行。案經原處分機關審查，為申請不成立之處分，參加人不
    服，乃向經濟部提起訴願，經被上訴人於94年1月10日以經
    訴字第09406120220號訴願決定書為「原處分撤銷，由原處
    分機關另為適法之處分」之決定。上訴人不服，遂提起行政
    訴訟。
二、上訴人上訴意略以：（一）系爭商標圖樣「泓亞龍難燃級
    PER非鹵素」，與註冊第718279號商標（下稱據以評定商標
    ，如附圖2所示）圖樣為「PER非鹵素」，二者商標圖樣不僅
    文字繁簡字數不同，系爭商標圖樣多了泓亞龍難燃級，且排
    列方式一為橫寫排列，一為上下排列，外觀上亦有不同，並
    無混淆誤認之虞，原審判決未予斟酌上開主張，有判決不備
    理由之違法。（二）據以評定商標圖樣中，僅就非鹵素三字
    ，以任何具有普通知識經驗之消費者觀之，均認此強調商品
    特性不含鹵族元素，且非鹵素字體明顯比「PER」大，不因
    參加人據以評定商標註冊及使用已久，而改變眾人獲消費者
    印象，原審未審酌上開主張與證據，違反論理法則與證據法
    則。（三）商標是否近似，應就其商品之相關購買人之整體
    印象是否相近以為斷，不能以一般人立場單純作圖樣比對，
    即便據以評定商標至今仍未被評定無效，然此二商標之商品
    購買人如對據以評定商標圖樣「PER非鹵素」，認為係商品
    名稱或品質說明，而不致將此二商標及所表彰商品產生混淆
    或誤認來源有所關聯，乃聲請調查購買人對「PER非鹵素」
    認知是否為商品名稱或品質說明，以及購買人是否將此二商
    標及商標表彰商品混淆或誤認情形之必要，請求向台北市冷
    凍空調技師公會及台灣區冷凍空調工程工業同業公會函查「
    PER」、「PE」、「非鹵素」或「PER非鹵素」「PE非鹵素」
    等詞，是否為同業或購買人長久以來慣用於保溫板、保溫管
    等商品之商品名稱或品質說明；系爭商標及據以評定商標有
    無造成購買人混淆或誤認來源有關聯等，原審竟以上開事項
    乃屬據以評定商標是否確有不得註冊事由，應屬另案申請或
    提請評定問題，據以評定商標目前既合法有效存在，有拘束
    他人不得以相同或近似商標指定使用於同一或類似商品申請
    註冊之效力，而認本件無調查必要，顯然違反證據法則、經
    驗法則，及判決不備理由之違法。（四）系爭商標圖為「泓
    亞龍」為首，結合「難燃級PER非鹵素」成一整體「泓亞龍
    難燃級PER非鹵素」，予人寓目印象主要為起首之「泓亞龍
    」三字，與據以評定商標比較，文字構成及排列繁簡有別，
    給予購買者之整體觀念、印象並不相同。又上訴人另一註冊
    商標「泓亞龍HORNG YEALON」中文文字圖樣為同業及消費者
    所知，反觀據以評定商標圖樣乃上下排列且「非鹵素」字樣
    較大，乃品質特性說明，非品牌感覺，消費者不致將二商品
    聯想一起，又參加人使用PER非鹵素均結合另一商標「東佳
    龍」，購買者可資聯想參加人，且顯見PER非其所獨創，PE
    與PER早為業界與購買者廣泛使用，原審並未審認調查，有
    判決不備理由違法。（五）非鹵素一詞係因歐盟於2006年7
    月起禁用鹵素產品，使人聯想到環保意識，本案牽涉二者商
    標圖樣雖均含非鹵素中文文字，均不使人認定二商品有關聯
    ，亦無誤認混淆之虞，原審未予斟酌上訴人主張顯有判決理
    由不備之違法。（六）據以評定商標業遭經濟部智慧財產局
    95年11月27日(95)智商0810字第09580513870號商標評定書
    違反修正前商標法第37條第1項第10款與現行商標法第23條
    第1項第2款規定予以撤銷，足見同業與一般消費者均任據以
    評定商標乃產品說明。又參加人就該評定處分提起訴願，仍
    遭駁回，並向原審起訴請求撤銷該評定處分與訴願決定，惟
    參加人於96年1月4日撤回起訴，故據以評定商標以確定遭撤
    銷等語，求為判決廢棄原判決，撤銷原訴願決定或發回臺北
    高等行政法院。
三、被上訴人則以：關於上訴人所述本案據以評定商標被撤銷乙
    情，參加人已於95年12月28日提出訴願，案件尚未確定等語
    ，資為抗辯。
四、原審斟酌全辯論意旨及調查證據之結果，以：系爭商標圖樣
    係由文字「泓亞龍難燃級PER非鹵素」所構成，其中「難燃
    級PER非鹵素」經聲明不在專用之內；而據以評定商標圖樣
    則由文字讀法順序完全相同之「PER非鹵素」。系爭商標雖
    聲明「難燃級PER非鹵素」不在專用之內，上訴人亦主張據
    爭商標圖樣「PER非鹵素」，給予同業業界及保溫管、保溫
    管購買者印象即為商品名稱及商品品質說明或一般不具特別
    顯著性用語文字，無法使人聯想該等文字乃商標圖樣，係代
    表一種品牌，自無使購買者於異地異時觀察，會將系爭商標
    與據爭商標聯想一起，而誤會係同一家公司或關係企業所有
    不同品牌等等。但查，單純文字「PER非鹵素」之據以評定
    商標自83年間即註冊使用在案，尚不能遽認其係說明性或不
    具特別顯著性之文字。況據以評定商標是否確有說明性或不
    具特別顯著性而不得註冊之事由，應屬另案對之申請或提請
    評定之問題，據以評定商標目前既仍合法有效存在，即有拘
    束他人不得以相同或近似之商標指定使用於同一或類似商品
    申請註冊之效力。上訴人主張本件有調查購買人對「PER非
    鹵素」認知是否為商品名稱或品質說明，以及購買人是否將
    此二商標及商標表彰商品混淆或誤認情形之必要，核屬另案
    判斷問題，本件尚不能遽認據以評定商標文字為說明性或不
    具特別顯著性，亦無依上訴人聲請再行向台北市冷凍空調技
    師公會及台灣區冷凍空調工程工業同業公會函查「PER」、
    「PE」、「非鹵素」或「PER非鹵素」「PE非鹵素」等詞，
    是否為同業或購買人長久以來慣用於保溫板、保溫管等商品
    之商品名稱或品質說明等之必要。次查，系爭商標與據以評
    定商標圖樣均有完全相同之「PER非鹵素」，且系爭商標已
    包含據以評定商標之全部文字，縱然在據以評定商標文字之
    前，系爭商標附加以「泓亞龍難燃級」之文字，但其予人整
    體寓目印象仍極相彷彿，異時異地隔離觀察，以具有普通知
    識經驗之消費者，於購買時施以普通所用之注意，有使產生
    混淆而誤認二者係來自同一來源不同系列商品或誤認二者來
    源有所關聯之虞，難謂非屬近似之商標。被上訴人據此認原
    處分機關以兩造商標非屬近似，即認無修正前商標法第37條
    第12、14款規定之適用，而為「申請不成立」之處分，有待
    斟酌，而將原處分撤銷，由原處分機關重行審酌後，並於收
    受本訴願決定3個月內另為適法之處分，依上說明，於法並
    無不合。另本件係以訴願決定認原處分機關所持系爭商標與
    據以評定商標屬不近似之見解尚有未洽，而將原處分撤銷是
    否於法有違，作為審究之爭點。至於上訴人主張工程標單或
    工程規範記載商品名稱為非鹵素PER、非鹵素PE、PER、PE，
    是否確為慣用商品名稱，或據以評定商標「PER非鹵素」是
    否屬說明性文字而不具識別性，並非訴願決定認定系爭商標
    與據以評定商標近似之論據因此，本件就據以評定商標「
    PER非鹵素」是否為說明性或不具特別顯著性之文字，與判
    斷訴願決定是否有違誤並無相關。因將原決定及原處分均予
    維持，駁回上訴人之訴。
五、本院按：
(一)、商標之註冊違反第37條第1項之規定者，利害關係人得申請
    商標主管機關評定其註冊為無效，為現行商標法第52條第1
    項所明定。又依修正前商標法第77條之1規定商標評定案件
    適用註冊時之規定。本件系爭商標於92年8月16日公告註冊
    ，其註冊時之商標法即91年5月29日公布施行之商標法。次
    按「本法中華民國92年4月29日修正施行前，已申請或提請
    評定，尚未評決之評定案件，以本法修正施行前及本法修正
    施行後之規定均為違法事由為限，始撤銷其註冊；其程序依
    修正後之規定辦理。」為現行商標法第91條第1項所明定。
    本件係92年11月28日商標法修正施行前，已申請評定尚未評
    決案件，而系爭商標所涉修正前商標法第37條第12款、第14
    款規定之事由，業經修正為現行商標法第23條第1項第13款
    、第14款。再按商標圖樣「相同或近似於他人同一商品或類
    似商品之註冊商標者」、「相同或近似於他人先使用於同一
    商品或類似商品之商標，而申請人因與該他人間具有契約、
    地緣、業務往來或其他關係，知悉他人商標存在者」，不得
    申請註冊。為修正前商標法第37條第12及第14款所明定，其
    適用以兩造商標構成相同或近似為應具備之要件。而衡酌商
    標是否近似，以具有普通知識經驗之購買人，於購買時施以
    普通所用之注意，有無混同誤認之虞判斷之。
(二)、原判決關於系爭商標與據以評定商標圖樣均有完全相同之「
    PER非鹵素」，且系爭商標已包含據以評定商標之全部文字
    ，縱然在據爭商標文字之前，系爭商標附加以「泓亞龍難燃
    級」之文字，但其予人整體寓目印象仍極相彷彿，異時異地
    隔離觀察，以具有普通知識經驗之消費者，於購買時施以普
    通所用之注意，有使產生混淆而誤認二者係來自同一來源不
    同系列商品或誤認二者來源有所關聯之虞，難謂非屬近似之
    商標之事實，以及上訴人所主張非鹵素PER、非鹵素PE、PER
    、PE，為慣用商品名稱，據以評定商標「PER非鹵素」亦屬
    說明性文字而不具識別性，應不得作為判斷近似之商標文字
    云云，如何不足採等事項均詳予以論述，是原判決所適用之
    法規與該案應適用之現行法規並無違背，與解釋判例，亦無
    牴觸，並無所謂原判決有違背法令之情形；又證據之取捨與
    當事人所希冀者不同，致其事實之認定亦異於該當事人之主
    張者，不得謂為原判決有違背法令之情形。上訴人對於業經
    原判決詳予論述不採之二商標近似與否之事由再予爭執，核
    屬法律上見解之歧異，要難謂為原判決有違背法令之情形。
(三)、另按行政訴訟法第4條之撤銷訴訟，旨在撤銷行政機關之違
    法行政處分，藉以排除其對人民之權利或法律上之利益所造
    成之損害。而行政機關作成行政處分後，其所根據之事實發
    生變更，因非行政機關作成行政處分時事實認定錯誤，行政
    法院不得據此認該處分有違法之瑕疵而予撤銷。業經本院92
    年12月份第2次庭長法官聯席會議決議在案。本件訴訟型態
    為行政訴訟法第4條第3項之撤銷訴願決定之訴，旨在撤銷訴
    願機關之違法訴願決定，藉以排除其對人民之權利或法律上
    之利益所造成之損害。經查，本件商標評定事件，經原處分
    機關審查，為申請不成立之處分，參加人不服，向被上訴人
    經濟部提起訴願，經被上訴人於94年1月10日以經訴字第094
    06120220號訴願決定書為「原處分撤銷，由原處分機關另為
    適法之處分」之決定後，雖在原審判決後之上訴程序中據以
    評定商標遭經濟部智慧財產局95年11月27日以(95)智商0810
    字第09580513870號商標評定書以違反修正前商標法第37條
    第1項第10款與現行商標法第23條第1項第2款規定為評定成
    立，據以評定商標予以撤銷之審定處分確定在案。惟依上開
    決議意旨，行政法院審理本案時，應以受理訴願機關作成訴
    願決定時之事實狀態，為其裁判之基礎，無庸審酌據以評定
    商標事後已被撤銷之事實。本件據以評定商標於訴願決定作
    成時既係有效存在，即有拘束他人不得以相同或近似之商標
    指定使用於同一或類似商品申請註冊之效力。訴願決定據以
    作成「原處分撤銷，由原處分機關另為適法之處分」之決定
    ，並非訴願決定機關作成訴願決定時事實認定錯誤，行政法
    院不得據此認該處分有違法之瑕疵而予撤銷。上訴人以據以
    評定商標已遭撤銷確定為由，主張本件訴願決定為違法云云
    ，自非可採。
(四)、從而，原判決維持被上訴人據此認原處分機關以兩造商標非
    屬近似，即認無修正前商標法第37條第12、14款規定之適用
    ，而為「申請不成立」之處分，有待斟酌，而將原處分撤銷
    ，由原處分機關重行審酌後，並於收受本訴願決定3個月內
    另為適法之處分，並無不合。上訴論旨，仍執前詞，指摘原
    判決違背法令，求予廢棄，為無理由，應予駁回。
六、據上論結，本件上訴為無理由，依行政訴訟法第255條第1項
    、第98條第1項前段，判決如主文。
中    華    民    國    97    年    4     月    3     日
                    最高行政法院第五庭
                        審判長法官  劉  鑫  楨
                              法官  侯  東  昇
                              法官  林  樹  埔
                              法官  劉  介  中
                              法官  吳  慧  娟
以  上  正  本  證  明  與  原  本  無  異
中    華    民    國    97    年    4     月    3     日
                              書記官  吳  玫  瑩


司法院資訊處製作；財團法人民間司法改革基金會備份。
